福建連江地方法院民事判決
110年度訴字第5號
原      告  陳玉芳  
訴訟代理人  曹宗彝律師                      
複  代理人  陳逸


被      告  陳炎官  
            陳明雲  
共      同
訴訟代理人  吳麗如律師                      
上列當事人間請求拆屋還地事件，本院於民國111年8月12日言詞
辯論終結，判決如下：
    主      文
一、被告陳炎官應將坐落連江縣○○鄉○○段000○000○0地號土地(面
    積共43.56平方公尺)上之門牌號碼連江縣○○鄉○○村000號磚
    造建物拆除，並將前開部分土地返還原告。
二、被告陳明雲應將坐落連江縣○○鄉○○段000地號土地如附圖暫
    編707(2)地號部分(面積40.14平方公尺)上之門牌號碼連江
    縣○○鄉○○村000號覆鐵皮之木造建物拆除，並將前開部分土
    地返還原告。
三、訴訟費用(撤回及減縮部分除外)由被告負擔。　
四、本判決第一項於原告以新臺幣188,760元為被告陳炎官供擔
    保後，得假執行。但被告陳炎官如以新臺幣566,280元預供
    擔保，得免為假執行。
五、本判決第二項於原告以新臺幣173,940元為被告陳明雲供擔
    保後，得假執行。但被告陳明雲如以新臺幣521,820元預供
    擔保，得免為假執行。
    事實及理由
壹、程序方面：
一、原告於判決確定前，得撤回訴之全部或一部。但被告已為本
    案之言詞辯論者，應得其同意；訴狀送達後，原告不得將原
    訴變更或追加他訴，但減縮應受判決事項之聲明者，不在此
    限，民事訴訟法民事訴訟法第262條第1項、第255條第1項第
    3款定有明文。原告起訴時訴之聲明一、二原係：㈠被告陳炎
    官應將坐落連江縣○○鄉○○段000○000○0地號(下稱系爭673及6
    73之1地號)土地上之RC建物拆除，並將前開部分土地返還原
    告。㈡被告陳明雲應將坐落連江縣○○鄉○○段000地號(下稱系
    爭707地號)土地上之鐵皮建物拆除，並將前開部分土地返還
    原告。㈢被告陳炎官應給付原告新臺幣(下同)103,940元，及
    自起訴狀送達翌日起至清償日止，按周年利率5%計算之利息
    。另應自起訴狀送達翌日起至返還第1項所示土地之日止，
    按月給付原告4,682元。㈣被告陳明雲應給付原告104,384元
    ，及自起訴狀送達翌日起至清償日止，按周年利率5%計算之
    利息。另應自起訴狀送達翌日起至返還第2項所示土地之日
    止，按月給付原告4,702元。訴訟中原告於民國111年5月6日
    以民事變更訴之聲明狀撤回前開第㈢、㈣項之聲明(本院卷一
    第527頁)，並於111年7月18日具狀變更第㈠、㈡項之聲明為：
    如主文第一、二項所示(見本院卷二第147頁)，撤回部分經
    被告同意(見本院卷二第353頁)，原告聲明第一、二項所為
    係減縮應受判決事項之聲明，依上開規定，應予准許。 
二、起訴，應以訴狀表明應受判決事項之聲明，民事訴訟法第24
    4條第1項第3款定有明文。原告所表明訴之聲明，在給付之
    訴，應表明被告應為如何之給付，以定審判範圍，如當事人
    獲勝訴之判決，該聲明即成為判決之主文，並為將來據以強
    制執行之依據及範圍，故必須明確一定、具體合法。被告辯
    以：坐落連江縣○○鄉○○村000號未辦保存登記之磚造建物(下
    稱系爭286號建物)未經地政機關人員測繪；而連江縣○○鄉○○
    村000號未辦保存登記之覆鐵皮木造建物(下稱系爭287號建
    物)與後方之水泥磚造建物相通，且與鄰屋285號建物為共用
    牆，如僅拆除287號建物，有害於結構安全，從而，均無法
    強制執行，認原告聲明並非合法。經查：
　㈠兩造經本院爭點整理，於111年7月22日成立爭點整理協議，
    並同意除爭點整理協議所約定之爭點外，不再提出其他爭點
    ，此有準備程序筆錄可佐(見本院卷二第191頁)，被告於前
    揭爭點整理協議後，復於111年8月6日民事綜合辯論意旨狀
    ，就原告聲明合法性及執行可能問題加以爭執(見本院卷二
    第271-273頁)，故被告於爭點整理協議後重為爭執，顯已違
    反爭點整理協議，本院原毋庸再予審酌，惟因涉及重要程序
    問題，故有論斷必要。
　㈡本院於111年6月15日會同兩造及地政機關人員現場履勘，見2
    86號建物與鄰屋288號建物正面幾近位於同一直線，因286號
    建物並無搭建頂樓，故自288號建物頂樓(樓高高於286號建
    物)往下目視，目測286號建物長邊之左右兩側幾近平行且長
    度相當，又288號屋頂女兒牆之長度亦與286號建物(即淺綠
    色鋁鋅鋼板範圍)之長邊長度相當，經本院當時之審判長指
    示，由地政人員確認673及673之1地號長邊兩側長度(分別為
    9.56公尺、9.975公尺)均短於女兒牆之長度(10公尺)，有履
    勘筆錄及照片在卷可稽(見本院卷二第115-125頁)，並經兩
    造當場確認無訛，堪認286號建物坐落位置已完全覆蓋673及
    673之1地號土地，從而原告聲明第一項請求被告拆除坐落67
    3及673之1地號面積範圍內之地上物，已屬明確，適於強制
    執行，亦足以導出返還土地之權利主張，具備事實主張之一
    貫性。
　㈢287號建物與後方水泥磚造建物相通連，為兩造所不爭執，惟
    287號建物為木造建築加蓋鐵皮，與後方水泥磚造建築之材
    質大有差別，且外觀上並無不可分性，又兩棟建物本無以共
    用樑柱支撐，認拆除應不致生倒塌之危險，至於後方水泥磚
    造建物如何具備獨立性及關於共用壁如何執行，乃日後執行
    方法之問題，不影響聲明合法性。
　㈣從而，原告變更後之聲明，已明確表明被告占用土地之地號
    、面積，及其上建築物之門牌暨其結構和位置，核其聲明已
    足具體特定其主張，且適於強制執行，合於上開規定，應予
    准許。
貳、實體方面：　　
一、原告主張：
　　系爭673、673-1及707地號土地(合稱系爭土地)原為訴外人
    即原告父親陳金旺所有，原告於108年6月3日以繼承為原因
    登記取得所有權，被告陳炎官所有門牌號碼286號建物占用
    系爭673、673之1地號之全部土地(面積共43.56平方公尺)，
    及被告陳明雲所有門牌號碼287號建物占用系爭707地號土地
    如附圖暫編707(2)部分(面積40.14平方公尺)，並無合法權
    源，為無權占有。爰依民法第767條中段及前段規定，請求
    被告陳炎官及陳明雲各應將其所有286、287建物(合稱系爭
    建物)占用上開土地之部分拆除，並騰空返還土地予原告等
    語。並聲明：如主文第一、二項所示，並願供擔保請准宣告
    假執行。
二、被告答辯：
  ㈠共同答辯部分:
　　51年間，由陳隆寶、陳爾祥、劉奕細、陳全權、林星炎、陳
    元根、陳義德等7人(下稱林星炎等7人)代表22名承租人，向
    訴外人即原告之祖父陳木生承租坐落連江縣介壽村介壽廣場
    西邊一帶軍友街之土地(含系爭土地)供建築房屋使用，並訂
    定「有續沒討」之未定期限租賃契約，地租為每年春節65斤
    米，端午、中秋節各60斤米，由林星炎等7人代表向22名承
    租人收租後轉交給陳木生(下稱系爭租約)。系爭土地於陳木
    生去世後，由訴外人即原告之父陳金旺單獨繼承，陳金旺於
    108年2月13日去世後，再由原告於108年6月3日以繼承為原
    因登記為所有人。被告均依約持續繳交地租及地價稅，原告
    家族數十年來未曾異議，詎原告自109年起惡意拒收租金及
    地價稅，其權利之行使乃權利濫用。
　㈡被告陳炎官另以：
　  其於65年12月15日向訴外人王木喜購買系爭286號建物，並
    持續依約給付系爭673、673-1地號土地租金給當時地主陳金
    旺或原告二嫂曹瑞菊，並自84年7月馬祖地區開徵地價稅起
    ，繳納地價稅及租金予曹瑞菊。陳炎官因受讓系爭286號建
    物，當然繼受系爭租約之地位，而系爭租約為未定期限之租
    地建屋關係，無土地法第103條所列得收回基地之例外情形
    。況系爭286號建物仍有人居住正常使用中，88年因鄰房漏
    水經陳金旺同意而改建成磚造建物，均無不堪使用之情事。
　㈢被告陳明雲另以：
　　系爭287號建物原為陳明雲表哥經營商店使用，由陳明雲代
    為管理並給付地租，其表哥因生病欲將系爭287建屋出售而
    詢問陳金旺是否優先承買，陳金旺無意購買，陳明雲乃於95
    年10月31日以140多萬元向訴外人曹嫩俤購買系爭287號建物
    ，並持續依約給付系爭707地號土地租金給當時地主陳金旺
    或原告二嫂曹瑞菊，並自84年7月馬祖地區開徵地價稅起繳
    納地價稅及租金與曹瑞菊。陳明雲因受讓系爭287號建物，
    當然繼受系爭租約之地位，而系爭租約為未定期限之租地建
    屋關係，無土地法第103條所列得收回基地之例外情形。況
    系爭287號建物出租電腦公司正常使用中，於97年因軍友街
    發生火災而部分屋頂及牆面受損，經陳金旺同意而以鐵皮修
    補，未改變原有木造結構，無不堪使用之情事。
  ㈣共同答辯聲明：原告之訴駁回；如受不利判決，被告願供擔
    保請准宣告免為假執行。　
三、兩造不爭執事實(見本院卷一第469頁、卷二第190頁）：
  ㈠坐落系爭673、673-1、707地號土地原為訴外人即原告之祖父
    陳木生所有，陳木生死亡後，再由陳金旺單獨繼承，嗣由原
    告於108年6月3日以繼承為原因登記為所有權人。
  ㈡673、673-1地號土地上坐落之未辦保存登記286號房屋，原為
    木造二層建築，現為被告陳炎官所有，陳炎官於88年改建為
    現行磚造建物，嗣出租他人供作「天馨園」餐廳營業使用。
  ㈢707地號土地上坐落之未辦保存登記287號房屋(原為木石磚造
    建物)，於95年10月31日由被告陳明雲之子邱尹麒向曹嫩俤
    購買，96年變更納稅義務人為邱尹麒，實質所有人為被告陳
    明雲，但購買時並未以書面通知當時地主優先承買。97年間
    因鄰屋延燒，毀損287號部分屋頂及牆面，經以鐵皮加強結
    構，嗣出租他人供作電腦公司倉庫使用。
  ㈣陳炎官、陳明雲於110年11月向本院聲請清償提存(110年度存
    字第4、6號)獲准，提存原因為將系爭土地之109年端午節後
    之租金及地價稅給付原告，陳明雲提存金額為10,980元，陳
    炎官提存金額為10,968元，並以存證信函通知原告領取，原
    告迄未領取。　　　　　　
四、原告主張被告系爭建物無權占有其所有系爭土地，請求被告
    拆除建物，並交還占有部分土地等情，為被告所否認，並以
    前詞置辯。本院會同兩造協議並簡化爭點如下(見本院卷二
    第190、191頁)：
　㈠陳炎官所有286建物之前手與陳木生間，就系爭673、673-1地
    號土地是否成立租地建屋關係？
　㈡陳明雲所有287建物之前前手與陳木生間，就系爭707地號土
    地是否成立租地建屋關係？
　㈢被告陳炎官、陳明雲分別受讓286、287號房屋後，上開租賃
    關係是否及於兩造？
　　1.被告之前手出售286、287號房屋與被告時，未通知當時地
      主行使優先購買權，買賣契約是否有效？
　　2.被告是否適用占有連鎖，而取得系爭土地之占有權源？
　㈣兩造是否另成立不定期租賃？
　　1.曹瑞菊是否收取系爭土地之租金？
　　2.如有，是否有權代理陳金旺？
　㈤如有，被告之286、287號建物，租賃關係是否因重建或達不
    堪使用程度而消滅？
　㈥原告依民法第767條中段及前段，訴請被告拆屋還地，有無權
    利濫用？
五、本院得心證之理由：
  ㈠被告應就其有正當權源占用系爭土地之事實，負舉證之責：
　  ⒈所有人對於無權占有其所有物者，得請求返還之，民法第7
      67條第1項前段定有明文。以無權占有為原因，請求返還
      所有物之訴，被告對原告就其物有所有權存在之事實無爭
      執，而僅以非無權占有為抗辯者，原告於被告無權占有之
      事實，無舉證責任；被告應就其取得占有，係有正當權源
      之事實證明之，如不能證明，則應認原告之請求為有理由
      (最高法院99年度台上字第1169號判決意旨參照)。
　　⒉本件原告為系爭土地所有人，系爭建物占用系爭土地一情
      ，為被告所不爭執(見不爭執事實㈠、㈡)，惟抗辯繼受前手
      租地建屋關係或兩造間有不定期租賃關係存在等情，依前
      開說明，被告應就其有正當權源占用系爭土地之事實，負
      舉證之責。
　㈡陳炎官所有286號建物之前手，及陳明雲所有287號建物之前
    前手，各與陳木生間，均難認有租地建屋關係存在：　
　　⒈陳炎官抗辯所有286號建物係於65年12月15日向王木喜購買
      ，而王木喜於轉讓前之51年間，授權林星炎代為與陳木生
      訂有未定期限之租地建屋契約，為陳炎官受讓時所繼受等
      情，提出林星炎等7人間合同(下稱系爭合同)、王木喜與
      陳炎官賣新房屋契約書、稅捐稽徵所66年2月7日(66)連稅
      字36號函、王木喜賣屋收據等為證(均為影本，見本院卷
      一第83、319、321、369頁)。而陳明雲抗辯所有287建物
      係於95年10月31日向曹嫩俤購買，而曹嫩俤於轉讓前之65
      年12月20日向劉奕細購買，而劉奕細於轉讓前之51年間與
      其餘6名代表共同與陳木生訂有未定期限之租地建屋契約
      ，故輾轉為陳明雲受讓287號建物時所繼受等情，提出系
      爭合同、劉奕細與曹嫩俤不動產買賣契約書(下稱甲約)、
      邱尹麒(為陳明雲之子)與曹嫩俤房屋買賣契約書(下稱乙
      約)為證(均為影本，見本院卷一第83、361、363頁)。上
      開文書實質真正均為原告所否認，故本院應審酌被告2人
      所有286號及287號建物之前手，各與陳木生間，是否有租
      地建屋關係存在。
　　⒉經查，觀諸被告所提出之系爭合同，立合約人僅有林星炎
      等7人之內部約定，並無出租人陳木生以本人名義簽名或
      蓋章，難認與陳木生確達成租賃契約之合意；且合同內係
      記載上開7人「由陳木生公處租到厝地壹塊分建店屋貳十
      貳間」，但無從確認所指「厝地」包含系爭土地；再系爭
      合同均無關於租用「厝地」土地租金之約定，而租金約定
      為租賃契約成立之重要之點(參民法第421條)，因欠缺租
      賃契約重要約定，無從認定租賃契約確已成立。是以，儘
      管系爭合同第二點記載「租主曹燕燕、王木喜由陳元根負
      責」、「租主李兆梧、王得春由劉奕細負責」，至多僅能
      證明上述之人內部約定，而該約定無從認定與陳木生就系
      爭土地已達成租地建屋契約之合致。
　  ⒊陳炎官雖另執王木喜賣新房屋契約書及收據、稅捐稽徵所6
      6年2月7日(66)連稅字36號函等為佐，然姑不論王木喜賣
      新房屋契約書及上開稅捐稽徵所函文之買賣及課稅標的為
      「介壽村軍友街門牌162號」是否為286號門牌整編前建物
      ，均無關於房屋所坐落之土地係向陳木生所承租及應由受
      讓人所繼受之相關記載，衡情房屋受讓人如知悉仍應就所
      坐落的基地繼續負擔租金之義務，將影響其買受房屋之意
      願及納入買賣價金之考量，理應載明於契約書上，惟上開
      房屋契約書等書面影本均付之闕如，實有悖於常情，陳炎
      官復未能提出其他證據證明確有與當時系爭土地出租人陳
      木生達成租賃契約合意及支付租金之相關證明，單憑上開
      轉讓契約及書據影本實不足以反推前手租地建屋關係存在
      之事實，故陳炎官抗辯繼受前手租地建屋契約而取得673 
      、673-1地號土地之占有權源，即乏所憑，而無從採取。
　　⒋而陳明雲雖另提出甲約及乙約為憑，查上開甲約買賣標的
      記載為「連江縣○○鄉○○村○○街000號乙棟」，經本院調取
      門牌整編名冊已載明整編後為連江縣○○鄉○○村000號(本院
      卷一第141頁)，且為原告所不爭執，故被告陳明雲抗辯28
      7號建物係向曹嫩俤購買、曹嫩俤轉讓前係向劉奕細購買
      乙情，應堪採信。惟查，甲約契約書固載「(其地為陳木
      森所有 每年應付租金白米125市斤由乙方負擔)」，姑不
      論「陳木森」與「陳木生」是否同一人，惟該筆跡、筆觸
      及文字粗細明顯有別於其餘契約全文，不排除為事後為他
      人所加註(見本院卷一第361頁)，真實性堪疑，尚難採取
      ；而乙約契約係記載「土地承租權力(應為「利」)：向陳
      天金承租本棟房屋土地使用權(每年端、秋節六十斤米、
      春節六十五斤米)及向隔壁棟陳金發每年收一百斤米租金
      權如數轉移」，所示之人名並非「陳木生」，被告陳明雲
      固抗辯陳天金為陳金旺(陳木生之繼承人)之別名，且有證
      人曹金珠之證詞為證(本院卷二第192、193頁)，惟縱使契
      約所載之陳天金即為陳金旺乙情為真，然如陳木生未就70
      7地號土地與劉奕細或曹嫩俤達成租賃契約之合意，則遑
      論房屋或土地受讓人繼受之問題，換言之，此乃房屋或土
      地受讓人間有無另成立土地租賃關係之爭執，不得逕以此
      反推陳明雲所有287號建物之前前手，與陳木生間有租地
      建屋關係存在之事實，應予辨明。從而，陳明雲抗辯繼受
      前手租地建屋契約而取得707地號土地之占有權源，欠缺
      憑據，而非可採。
　　⒌綜上，依被告2人所提證據均無從證明其等受讓286、287號
      建物之前手與陳木生間確有租地建屋關係存在之事實，自
      無由判斷被告是否繼受租地建屋契約、買賣契約效力及為
      契約效力所及等問題，從而，尚無論斷爭點㈢之必要。
  ㈢被告2人另抗辯其所有系爭建物與陳金旺或原告就系爭土地有
    不定期租賃關係存在，而有占有權源，惟查：　
　  ⒈建物之事實上處分權(類似所有權權能之集合)與建物坐落
      基地之使用權利，在法律上，乃屬個別獨立之權源，是縱
      被告2人已分別依法自前手受讓取得系爭建物之事實上處
      分權，然並未代表即可合法享有占有使用系爭286、287號
      建物坐落基地之權利。其次，被告陳明雲提出之房屋買賣
      契約書固記載：向陳天金承租287號房屋土地使用權轉移
      等詞(本院卷一第363頁)，然民法上之法律行為，有債權
      行為與物權行為，以不動產為標的之債權行為，除法律另
      有規定外，僅於特定人間發生法律上之效力(對人效力之
      債權相對性)，而非如物權行為，以登記為公示方法使第
      三人得知悉之狀態下，並以之作為權利取得、喪失、變更
      之要件，俾保護善意第三人，而對任何第三人均發生法律
      上之效力(對世效力之物權絕對性)，本件被告陳明雲所提
      之上開房屋買賣契約，為其子邱尹麒與曹嫩俤間以房屋為
      標的之債權行為，除經地主陳金旺同意(於此不討論陳天
      金與陳金旺是否為同一人)，否則基於債之相對性原則，
      土地出租人不當然受該約定之拘束。從而，即使被告2人
      提出與前手之房屋買賣契約及稅籍變更證明等(見本院卷
      一第361、363、319、321、369頁)為真，單憑此等文件亦
      不足以認定其等已取得系爭土地之占有權源。
　　⒉被告陳炎官抗辯自65年12月15日起取得286號建物起，及被
      告陳明雲抗辯自95年10月31日起起得287號建物起，各均
      持續繳納地租及地價稅至今等語，提出96年應繳地價稅清
      冊、嫚都及公興商店102-109年、97-103年電腦文書軟體
      表列之應納租金明細、陳明雲與原告間之對話紀錄、存證
      信函及提存書、88-95地價稅清冊、97-103地價稅清單等
      為憑(見本院卷一第221-225、373-405、497-499頁，本院
      卷二第19、41-49頁)，並有證人曹金珠之證詞為據。惟：
　　⑴姑不論上開地價稅清冊上所列之嫚都、公興商店是否為 系
      爭286、287號建物之商店，其上僅載有每戶應繳稅額，並
      無應負擔稅賦者之簽名或印文，證人曹金珠雖到庭證稱：
      自81年至103年有時由其代收，但也表明未見其公公林星
      炎代為收取之過程，且係由陳金旺之子陳玉貴或媳婦曹瑞
      菊(2人為夫妻)委託其收取，並不知他們有無轉交陳金旺
      等語(見本院卷二第198、199頁)，故無證據證明地主陳金
      旺確有收取上開地價稅金。其次，縱使如被告所稱均按期
      如數繳納地價稅，然而，究地價稅本質，實為稅捐機關基
      於稽徵作業通知納稅義務人繳納，即使被告非納稅義務人
      仍代為繳納，其原因多端，或為使用借貸、租賃、債務關
      係、贈與、親鄰情誼等，況依社會通念，給付地價稅並非
      租用土地之相當對價，有別於對待給付性質之租金，自無
      從憑此證明其等向陳金旺承租系爭土地之事實。
　　⑵被告2人雖稱自受讓系爭建物後，均有委託林星炎或曹金珠
      收取現金後，繳交地租予陳金旺或曹瑞菊等語，觀卷附之
      97-103年電腦文書軟體表列之應納租金明細，並無陳金旺
      本人之簽收或印文，被告2人又未能提出繳交租金之收據
      等相關證明，自難遽信；此外，儘管陳玉貴或曹瑞菊領受
      被告租金一情為真，然陳金旺之法定繼承人有原告、陳玉
      寶、陳玉貴、陳玉英、陳玉花、陳玉蘭等人(見本院卷二
      第205-207頁)，依卷存證據無從證明陳金旺生前確有授與
      單獨代理權於陳玉貴或曹瑞菊，自難認其等有權代理陳金
      旺收取租金。
　　⑶又原告否認其與陳金旺曾收取被告2人系爭土地之租金，被
      告2人雖另提出系爭土地鄰近677地號之土地租用契約(立
      契約書人：陳玉貴、林樹清)及繳納地租帳本(見本院卷二
      第299、347頁)，惟此經原告否認形式真正，況經核與本
      件涉訟標的及當事人均不相同，與待證事實欠缺直接或間
      接關聯性，自非可採。被告2人另提出存證信函通知書及
      提存書，然原告迄未領取，為兩造所不爭執；此外，依被
      告陳明雲所提出之對話紀錄中，原告回復：「蓋房子 原
      則上OK 但細節還需再詳細糖(應為「談」)…」之內容，亦
      無法推出原告有意與原告達成系爭土地租賃協議或收取租
      金之意思(見卷一第379頁)，亦不足認定兩造已成立不定
      期租賃關係。
　⒊從而，依被告2人所提證據及卷存資料，均無法證明陳金旺或
    原告與被告2人成立不定期租賃關係，被告2人抗辯取得系爭
    土地占有權源，自非可採。兩造既未成立不定期租賃關係，
    則無論斷爭點㈤之必要。
　⒋被告雖聲請傳喚軍友街22戶租主中部分租戶之繼受人或繼承
    人(含陳圭利)為證人(見本卷一第237頁、卷二第81頁)，以
    證明被告給付租金及地價稅之事實，然該等均非本件訟爭標
    的之直接關係人，且均非系爭合同上之立合約人，並無親身
    經歷或見聞，自無法直接或間接證明上述之待證事實，而無
    傳喚必要。原告並聲請將地價稅明細上曹瑞菊簽名送筆跡鑑
    定，然縱使簽名為真正，亦無法徒憑該簽名證明租地建屋、
    不定期租賃關係成立、有權代理等事實，從而亦無傳喚必要
    。
　⒌被告雖抗辯系爭租地建屋契約之原始地主及22名承租人陸續
    過世，年代久遠、人物全非、考查不易，而有民事訴訟法第
    277條但書是用而減輕舉證責任等語，然而，受訴法院於具
    體個案決定是否適用民事訴訟法第277條但書所定公平原則
    ，以轉換舉證責任或降低證明度時，應視各該訴訟事件類型
    之特性及待證事實之性質，審酌兩造舉證之難易、距離證據
    之遠近、經驗法則所具蓋然性之高低等因素，並依誠信原則
    ，定其舉證責任誰屬或斟酌是否降低證明度，進而為事實之
    認定並予判決，以符上述條文但書規定之旨趣，實現裁判公
    正之目的。查被告辯稱林星炎等7人代表22名租戶於51年間
    與當時地主陳木生訂立租地建屋契約一情，倘所述為真，固
    屬陳年舊事，難以保存證據並提出，惟有權占有系爭土地之
    證據為被告或其前手所持有，至少應留存人證以外之物證(
    如租賃契約、給付租金收據、地主同意書面等)，但被告受
    讓系爭建物時疏於查證，復怠於保存證據，以致考查不易，
    已責無旁貸；且我國法院實務判定「年代久遠、人物全非」
    之實例多為臺灣慣習之祭祀公業、遠溯至清朝時期、日治時
    期之民事或家事事件，而本件自51年起至今約歷60年許，尚
    未逾一般人之平均壽命年限，難謂得與前揭情形相當，仍應
    依舉證責任分配原則，由主張權利存在之人證實自己主張之
    事實為真實，如未能舉證或舉證不足，自應承擔客觀舉證責
    任之不利結果，以維公平正義。
  ㈣原告訴請被告拆屋還地，是否為權利濫用？
　⒈所有人對於無權占有或侵奪其所有物者，得請求返還之。對
    於妨害其所有權者，得請求除去之，民法第767條第1項前段
    及中段定有明文。又，民法第148條係規定行使權利，不得
    以損害他人為主要目的，若當事人行使權利，雖足使他人喪
    失利益，而苟非以損害他人為主要目的，即不在該條所定範
    圍之內（最高法院45年台上字第105號判決意旨參照）。故
    權利濫用者，須兼備主觀上專以損害他人為主要目的，及客
    觀上因權利行使取得利益與他人所受損害不相當，缺一不可
    。是以行使權利者，主觀上若非專以損害他人為主要目的時
    ，縱因權利之行使致影響他人之利益時，亦難認係權利濫用
    。
  ⒉被告2人向前手買受系爭建物後，現出租他人使用，並非供自
    住使用，為兩造所不爭執(見不爭執事實㈡、㈢)；而原告係因
    繼承而取得系爭土地，具有承繼家業之意義，有某程度依存
    關係，在在有別於與系爭土地毫無情感之人為達土地投機目
    的而買受系爭土地(俗稱之投資客)，隨後訴請拆屋還地，而
    造成房屋使用人被迫流離失所或損失慘重之情形。系爭土地
    既為原告所有，被告2人未經原告同意長年占用系爭土地，
    造成原告無法完整使用，況被告2人所有286號及287號建物
    均為未辦保存登記之違章建築，難認有值得保護之正當利益
    ，則原告為維護系爭土地所有權之完整性，而請求被告2人
    拆除占用土地部分之系爭建物，並將占用土地騰空返還予原
    告，乃所有權權能之正當行使，原告主觀上並非以損害被告
    2人為主要目的，故原告權利之行使雖使被告必須拆除重建
    之建物，影響其利益，亦難認原告係權利濫用。從而，被告
    2人抗辯原告明知其等建物興建緣由並輾轉移轉與被告，數
    十年來原告家族均未曾異議，原告繼承後竟惡意拒收租金及
    地價稅，並訴請被告2人拆除系爭建物並返還土地，顯係權
    利濫用云云，自不足採。
　⒊被告陳炎官所有系爭286號建物，被告陳明雲所有系爭287號
    建物，分別無權占有原告所有673、673-1地號及707地號土
    地如附圖暫編707(2)所示土地，顯已妨害原告對於系爭土地
    所有權之圓滿行使，故原告依上開規定，請求被告拆除上開
    建物，並將上開占用土地騰空返還予原告，於法有據，應予
    准許。　
六、綜上所述，原告依民法第767條第1項中段及前段規定，請求
    被告陳炎官拆除占用系爭673、673-1地號土地上系爭286號
    建物、被告陳明雲拆除系爭707地號土地如附圖暫編707(2)
    所示之系爭287號建物，並將該部分土地騰空返還原告，為
    有理由，應予准許。
七、本件判決兩造分別聲明願供擔保，請准宣告假執行、免為假
    執行，經核於法相符，爰各酌定相當之擔保金額准許之。
八、本件事證已臻明確，兩造其餘攻擊防禦方法及所提證據，均
    與判決結果不生影響，而無逐一論述必要。
九、訴訟費用負擔之依據：民事訴訟法第78條、第85條第1項後
    段。
中　　華　　民　　國　　111 　年　   8    月　　18  　日
　　　　　　　　　民事庭  審判長  法　官  卓進仕
　　　　　　　　　                法  官  黃瑞成
　　　　　　　　　                法  官　范嘉紋
以上正本係照原本作成。　　　　　　　　　　　　　　　　　
如對本判決上訴，須於判決送達後20日內向本院提出上訴狀。如
委任律師提起上訴者，應一併繳納上訴審裁判費。
中　　華　　民　　國　　111 　年　　8 　　月　　18　　日
                                  書記官  郭子謙
附圖：111年6月15日連江縣地政局複丈成果圖1份。